【裁判字號】    95,訴,564
【裁判日期】    951219
【裁判案由】    違反商業會計法等
【裁判全文】
臺灣嘉義地方法院刑事判決               95年度訴字第564號
公  訴  人  臺灣嘉義地方法院檢察署檢察官
被      告  乙○○
選任辯護人  陳偉展律師
            蔡碧仲律師
被      告  丙○○
上列被告因違反商業會計法等案件，經檢察官提起公訴（九十五
年度偵字第五九六九號），被告於準備程序中就被訴事實均為有
罪之陳述，經本院合議庭裁定由受命法官改依簡式審判程序審理
，判決如下：
    主  文
乙○○商業負責人，以明知為不實之事項，而填製會計憑證，處
有期徒刑肆月，如易科罰金，以銀元參佰元折算壹日；又公司法
規定之公司負責人，以不正當方法逃漏稅捐，處有期徒刑肆月，
如易科罰金，以銀元參佰元折算壹日。應執行有期徒刑陸月，如
易科罰金，以銀元參佰元折算壹日。
丙○○共同幫助納稅義務人以不正當方法逃漏稅捐，處有期徒刑
參月，如易科罰金，以銀元參佰元折算壹日，緩刑貳年，並向公
庫支付新臺幣貳萬元。
    事  實
一、乙○○係址設嘉義縣大林鎮中林里中林一０一之四號納稅義
    務人「上億企業管理顧問有限公司」（下稱上億公司）之股
    東，並統籌處理上億公司之業務、財務及稅務，為公司之經
    理人，且為從事業務之人，就上揭執行職務範圍內，亦為商
    業會計法所規定之商業負責人。乙○○為圖逃漏上億公司八
    十九年度之營利事業所得稅應納稅額，遂委由丙○○向外尋
    求得以虛報薪資之人頭，丙○○遂向其外甥顏育澄（另經判
    決確定）告知上情，並囑咐顏育澄協助尋求虛報薪資之人頭
    ，後丙○○與顏育澄即基於共同幫助納稅義務人以不正當方
    法逃漏稅捐之犯意聯絡，由顏育澄於八十九年十二月間至九
    十年一月間某日，在嘉義縣水上鄉柳林村附近之賭場，自真
    實姓名年籍不詳綽號「木盛」之成年男子處取得不知情之馬
    青松、曾國洲、劉福裾、葉謀霖等四人之身分證影本後，於
    九十年一月間某日由丙○○帶同顏育澄前往嘉義縣大林鎮大
    林地政事務所斜對面之「七七七計程車行」，共同以每張身
    分證影本新臺幣（下同）四千二百元之代價，出售予乙○○
    ，藉供幫助納稅義務人上億公司以虛列上開四人薪資支出之
    方式逃漏八十九年度營利事業所得稅，隨後丙○○即先行離
    去。而乙○○明知馬青松、曾國洲、劉福裾、葉謀霖等四人
    於八十九年間並未受僱於上億公司，於取得顏育澄交付之上
    揭四人身分證影本，並給付顏育澄前述報酬及交付馬青松、
    曾國洲、劉福裾、葉謀霖等同意作為人頭報稅之代價後，誤
    以為不知情之馬青松、曾國洲、劉福裾、葉謀霖等人同意作
    為上億公司報稅人頭，即基於填製不實會計憑證、行使業務
    上登載不實文書及為營利事業所得稅納稅義務人上億公司逃
    漏稅捐之犯意，於同日在前述七七七計程車行內，指示不知
    情之姓名年籍不詳上億公司成年員工，在上億公司八十九年
    三月至十二月每月薪資表之原始會計憑證上，將上億公司支
    付馬青松、曾國洲、劉福裾、葉謀霖每月分別為三萬一千元
    、一萬七千元、一萬七千元、一萬七千元不實事項，接續登
    載於薪資表之原始會計憑證，並指示在前開薪資表之「蓋章
    欄」內，接續分別蓋上「馬青松」、「曾國洲」、「劉福裾
    」、「葉謀霖」印文各十枚，資為渠等已向上億公司領取各
    該月份薪資之證明。後乙○○復將薪資表等資料，交由不知
    情之會計師，將馬青松、曾國洲、劉福裾、葉謀霖等人領取
    上億公司薪資所得之不實事項，接續登載於上億公司各類所
    得扣繳暨免扣繳憑單，並連同上億公司營利事業所得稅結算
    申報書，於九十年一月三十一日由不知情之會計師持向財政
    部臺灣省南部國稅局民雄稽徵所申報八十九年度之營利事業
    所得稅而行使之。就申報馬青松、曾國洲、劉福裾、葉謀霖
    薪資部分，因而使納稅義務人上億公司營業成本增加，營利
    所得減少，以此不正當方法逃漏八十九年度營利事業所得稅
    合計二十萬四千七百三十元，足以生損害於馬青松、曾國洲
    、劉福裾、葉謀霖及稅捐稽徵機關課稅之正確性。嗣因馬青
    松接獲八十九年度補稅通知始發覺有異，向稅捐稽徵檢舉後
    而查知上情。
二、案經臺灣嘉義地方法院檢察署檢察官自動檢舉偵查起訴。
    理  由
一、本件係經被告乙○○、丙○○於準備程序當庭表示認罪，而
    經本院裁定以簡式審判程序加以審理，則依據刑事訴訟法第
    二百七十三條之二、同法第一百五十九條第二項之規定，不
    適用傳聞法則有關限制證據能力之相關規定，合先敘明。
二、訊據被告乙○○、丙○○就上揭犯罪事實均坦承不諱，復經
    證人顏育澄、蔡瀛洲於偵查中、證人甲○○、鍾淑家於本院
    審理時結證明確，而被害人馬青松、曾國洲、葉謀霖、劉福
    裾等人於八十九年間並未在上億公司任職及支領薪資等情，
    亦據被害人馬青松、葉謀霖於九十二年度發查字第一三六四
    號案件偵查中證述甚明，並有被害人劉福裾陳情書乙份附於
    本院九十四年度訴字第一一三號另案被告顏育澄等被訴偽造
    會計憑證案件卷內可稽，復有被害人馬青松、曾國洲、劉福
    裾、葉謀霖等四人之身分證影本及切結書各乙份（原附於臺
    灣嘉義地方法院檢察署九十二年度發查字第一三六四號偵查
    卷第三九頁至第四六頁）、馬青松之各類所得扣繳暨免扣繳
    憑單影本乙紙、民雄稽徵所九十三年一月二十日南區國稅民
    雄一第0930030138號函及其附件上億公司八十九年度營利事
    業所得稅結算申報書影本、八十九年度營業成本明細表影本
    、各類所得扣繳暨免扣繳憑單申報書影本、上億公司八十九
    年度逃漏應納營利事業所得稅計算表、營業稅稅籍資料查詢
    作業資料、八十九年度綜合所得稅BAN給付清單、薪資表影
    本乙份（原附於臺灣嘉義地方法院檢察署九十二年度發查字
    第一三六四號偵查卷第十五頁、第六十六至第八十頁）附卷
    可按，是本件事證明確，被告乙○○、丙○○犯行堪予認定
    ，應依法論科。
三、按行為後法律有變更者，適用行為時之法律。但行為後之法
    律有利於行為人者，適用最有利於行為人之法律。此為刑法
    第二條第一項揭示之法律變更從舊從輕原則，規範目的在於
    避免惡化行為人法律地位，致其受行為時無法預見之刑罰處
    罰，故該條文「法律」之解釋限於「刑罰法律」（釋字第一
    ０三號解釋、最高法院五十一年台非字第七六號判例參照）
    ，循此意旨，則該條文之「變更」當限於「影響整體刑罰權
    規範內容利或不利」之變更，始合其規範目的。查刑法已於
    民國九十四年一月七日修正，於同年二月二日公布，並自九
    十五年七月一日施行，另商業會計法亦於於九十五年五月二
    十四日修正公布，本件被告乙○○、丙○○上揭犯行，為新
    法施行前之行為，其應適用之新、舊法比較如下：
  (一)被告乙○○部分：
  1.關於罰金刑貨幣單位由銀元修正為新臺幣之法律適用，因九
    十五年七月一日修正公布施行之刑法施行法第一條之一增訂
    「（第一項）中華民國九十四年一月七日刑法修正施行後，
    刑法分則編所定罰金之貨幣單位為新臺幣。（第二項）九十
    四年一月七日刑法修正時，刑法分則編未修正之條文定有罰
    金者，自九十四年一月七日刑法修正施行後，就其所定數額
    提高為三十倍。但七十二年六月二十六日至九十四年一月七
    日新增或修正之條文，就其所定數額提高為三倍」，經查，
    刑法第二百十五條自七十二年六月二十六日（即罰金罰鍰提
    高標準條例修正公布日）迄今未修正，其罰金之法定刑為「
    五百元」（貨幣單位為「銀元」），再依罰金罰鍰提高標準
    條例第一條前段規定罰金刑提高十倍為「銀元五千元」，依
    現行法規所定貨幣單位折算新台幣條例規定折算為「新臺幣
    一萬五千元」；又於刑法施行法第一條之一施行日（即九十
    五年七月一日）後，刑法所定罰金之貨幣單位改為「新臺幣
    」，就其所定數額提高三十倍，亦為「新臺幣一萬五千元」
    ，是刑法施行法第一條之一施行後，罰金刑貨幣單位雖有「
    新臺幣」之更異，惟適用結果之罰金額度則無二致，就罰金
    法定刑提高之「刑罰權規範內容」並無利或不利變更，自不
    生新舊法之比較問題，惟應適用具特別法性質之刑法施行法
    第一條之一規定。
  2.又刑法第三十三條第五款關於「罰金：一元以上」之規定，
    修正公布為「罰金：新臺幣一千元以上，以百元計算之」，
    刑法法定本刑中列有罰金刑者，其法定最低度罰金刑因之提
    高，涉及科刑規範變更，自有新舊法比較必要（最高法院九
    十五年第八次刑事庭會議決議參照），比較結果，以舊法有
    利於行為人，被告乙○○上揭犯行，屬九十五年七月一日新
    法施行前之行為，應適用舊法第三十三條第五款規定，定其
    罰金部分之法定刑。
  3.又刑法第五十五條牽連犯之規定經修正刪除，刪除後數行為
    將予分論併罰，而數罪併罰之結果較論以牽連犯裁判上一罪
    之情形為重。經比較新舊法結果，以行為時舊法之規定有利
    於被告，自應適用舊法之規定，亦即仍依牽連犯之規定論處
    。
  4.再被告乙○○行為時之刑法第四十一條第一項前段規定：「
    犯最重本刑為五年以下有期徒刑以下之刑之罪，而受六個月
    以下有期徒刑或拘役之宣告，因身體、教育、職業、家庭之
    關係或其他正當事由，執行顯有困難者，得以一元以上三元
    以下折算一日，易科罰金。」，依行為時之易科罰金折算標
    準即修正前罰金罰鍰提高標準條例第二條前段（現已刪除）
    規定，就其原定數額提高為一百倍折算一日，則本件被告乙
    ○○行為時之易科罰金折算標準，應以銀元一百元以上三百
    元以下折算一日，再經折算為新臺幣後，為新臺幣三百元以
    上九百元以下折算為一日。惟依前述，被告乙○○犯罪後刑
    法業已修正並施行，修正後刑法第四十一條第一項前段規定
    ：「犯最重本刑為五年以下有期徒刑以下之刑之罪，而受六
    個月以下有期徒刑或拘役之宣告者，得以新臺幣一千元、二
    千元或三千元折算一日，易科罰金。」，是易科罰金之折算
    標準至少為新臺幣一千元折算一日。比較行為時及修正後之
    易科罰金折算標準，行為時之折算標準顯較修正後為低，較
    有利於被告，就被告乙○○上揭犯行，應依刑法第二條第一
    項前段，適用修正前刑法第四十一條第一項前段規定，及修
    正前罰金罰鍰提高標準條例第二條，定其折算標準。
  5.被告乙○○行為後，商業會計法於九十五年五月二十四日修
    正公布，第七十一條第一款規定之法定刑由「五年以下有期
    徒刑、拘役或科或併科新臺幣十五萬元以下罰金」修正為「
    五年以下有期徒刑、拘役或科或併科新臺幣六十萬元以下罰
    金」。經比較新舊法結果，以修正前之法定刑較輕，而較有
    利於被告，自應適用修正前商業會計法第七十一條第一款規
    定。
  6.修正前刑法第五十一條第五款原規定多數有期徒刑合併應執
    行之刑不得逾二十年，刑法九十五年七月一日修正施行後，
    提高合併應執行之最高度刑期為三十年，又定執行刑為科刑
    事項，影響及行為人刑罰法律效果，自有就新舊法比較必要
    （最高法院九十五年第八次刑事庭會議決議參照），比較修
    正前後規定之結果，以行為時之舊法有利於被告乙○○。
  7.綜合上述各條文修正前、後之比較，揆諸前揭最高法院決議
    及修正後刑法第二條第一項規定之「從舊、從輕」原則，就
    被告乙○○上開犯行，修正後之刑法、商業會計法規定均未
    較修正前規定有利於被告，故應依修正前規定論處。
  (二)被告丙○○部分：
    被告丙○○行為後，刑法第四十一條第一項前段易科罰金折
    算標準之新舊法比較業如前述，修正後之規定並未較有利於
    被告丙○○，亦應依修正前規定論處。
四、(一)查本件上億公司為稅捐稽徵法之納稅義務人；被告乙○○
    為上億公司統籌管理業務、財務及稅務之公司經理人，為執
    行業務之人，於其執行業務範圍內，屬公司法第八條第二項
    之公司負責人，自為稅捐稽徵法第四十七條第一款之公司負
    責人及商業會計法第四條之商業負責人。(二)次按商業會計法
    之商業會計憑證，分為原始憑證及記帳憑證，所謂原始憑證
    ，係指證明事項之經過，而為造具記帳憑證所根據之憑證，
    而記帳憑證則係指證明處理會計事項人員之責任而為記帳所
    根據之憑證而言，此觀諸商業會計法第十五條之規定自明，
    且薪資支出之原始憑證，為收據或簽收之名冊，營利事業所
    得稅查核準則第七十一條第十一款亦有規定，是應認薪資印
    領清冊係商業會計法所規定之商業會計憑證（最高法院九十
    二年台上字第三八四六號判決意旨參照）。復按營利事業填
    報「各類所得扣繳暨免扣繳憑單」，乃附隨其業務而製作，
    為業務上所掌文書，此種扣繳憑單內容如有不實，而足生損
    害於公眾及他人，即係犯業務上登載不實文書之罪名（最高
    法院七十年九月二十一日第九次刑事庭會議決議參照）。被
    告乙○○為上億公司負責人，為執行業務之人，亦為商業會
    計法所規定之商業負責人，其以行使登載不實之薪資表及各
    類所得扣繳暨免扣繳憑單，以逃漏上億公司營利事業所得稅
    ，核被告乙○○所為，係違反商業會計法第七十一條第一款
    之商業負責人以明知為不實之事項而填製會計憑證罪、刑法
    第二百十六條、第二百十五條之行使業務上登載不實罪、稅
    捐稽徵法第四十七條第一款、第四十一條之納稅義務人以不
    正當方法逃漏稅捐罪（就被告乙○○違反稅捐稽徵法部分，
    原起訴法條為同法第四十三條，業經檢察官變更起訴法條，
    併予敘明）。(三)核被告丙○○上開所為，係犯稅捐稽徵法第
    四十三條第一項之幫助納稅義務人以不正方法逃漏稅捐罪。
    (四)又商業會計法第七十一條第一款商業負責人以明知為不實
    之事項而填製會計憑證罪為刑法第二百十五條業務上登載不
    實罪之特別處罰規定，依法條競合關係，應優先適用商業會
    計法第七十一條第一款規定處斷，故關於被告乙○○製作不
    實之薪資表部分，應論以特別法之商業會計法第七十一條第
    一款商業負責人以明知為不實之事項而填製會計憑證罪，而
    不論以刑法第二百十五條業務上登載不實罪。至被告乙○○
    於登載不實事項於業務上之文書後持以行使，登載不實之行
    為為高度之行使行為所吸收，不另論罪。另被告乙○○利用
    不知情之業務人員、會計師分別製作不實薪資表、各類所得
    扣繳暨免扣繳憑單，係間接正犯，應依直接正犯處刑之；其
    接連填製不實之薪資表及扣繳憑單雖均有多份，但均係本於
    單一犯意接續為之，應僅論以一罪。(五)另被告丙○○所犯稅
    捐稽徵法第四十三條，係對於逃漏稅捐之教唆或幫助行為特
    設之專條，為獨立之處罰規定，此所謂幫助，乃犯罪之特別
    構成要件，有別於刑法上之幫助犯，並非逃漏稅捐者之從犯
    ，故如二人以上者同犯該條之罪，應不排除共同正犯之適用
    （臺灣高等法院暨所屬法院八十七年度法律座談會研討結果
    可資參照），是被告丙○○及另案被告顏育澄間就上開提供
    被害人馬青松、曾國洲、葉謀霖、劉福裾等人身分證影本供
    納稅義務人上億公司虛報薪資以幫助其逃漏稅捐部分犯行，
    具有犯意聯絡及行為分擔，均為共同正犯。(六)又被告乙○○
    所犯商業負責人以明知為不實之事項而填製會計憑證罪、行
    使業務上登載不實文書罪，此二罪具有方法、目的之牽連關
    係，應依修正前刑法第五十五條之規定，從一重論以商業負
    責人以行使明知為不實之事項而填製會計憑證罪。(七)至稅捐
    稽徵法第四十七條第一款規定係將納稅義務人公司之責任，
    基於刑事政策之考慮，於其應處徒刑範圍，轉嫁於公司負責
    人，受罰之公司負責人乃屬「代罰」之性質。被告乙○○既
    非逃漏稅捐之犯罪行為人，與另外所犯上開商業負責人以明
    知為不實之事項而填製會計憑證罪、行使業務登載不實文書
    罪之間，即無方法結果之牽連關係可言，應予分論併罰。(八)
    被告乙○○就馬青松、曾國洲、劉福裾、葉謀霖部分，所犯
    之刑法第二百十六條、第二百十五條行使業務上登載不實文
    書罪之犯行，雖未據公訴人起訴，惟按被告乙○○此部分犯
    行，與上揭已起訴並經本院判決有罪部分，具有牽連犯之裁
    判上一罪（商業負責人以明知為不實之事項而填製會計憑證
    罪部分）關係，為起訴效力所及，本院自得併予審理。
五、爰審酌被告乙○○為公司之負責人，竟不依法繳納稅捐，而
    思以虛報支出之不正當方式，使上億公司逃漏稅捐，減少國
    家稅收，損害被害人之權益，其行為之手段，逃漏之稅額，
    妨害稅捐機關對稅捐稽徵之正確性，坦承犯行之犯後態度，
    並已為公益捐款十萬元等一切情狀，各量處如主文所示之刑
    及定其執行之刑，並諭知易科罰金之折算標準；另審酌被告
    丙○○為圖小利，而與另案被告顏育澄共同提供身分證影本
    幫助上億公司逃漏稅捐，妨害稅捐機關對稅捐稽徵之正確性
    ，坦承犯行之犯後態度等一切情狀，量處如主文所示之刑，
    並諭知易科罰金之折算標準，以示懲儆。再前述刑法修正施
    行後，犯罪在新法施行前，新法施行後裁判，緩刑之宣告，
    應適用新法之規定（最高法院九十五年第八次刑事庭會議決
    議參照）。被告丙○○未曾因故意犯罪受有刑徒刑以上刑之
    宣告，有臺灣高等法院被告前案紀錄表及刑案資料查註紀錄
    表各一份附卷可稽，其因一時失慮，致罹刑典，且於本院坦
    承犯行，再考量被告丙○○現因腦中風致右腳行動不便，並
    罹患糖尿病（參卷附財團法人天主教聖馬爾定醫院診斷證明
    書），堪認被告丙○○經此論罪科刑之教訓，已足使被告丙
    ○○知所警惕，應無再犯之虞，本院認所宣告之刑，以暫不
    執行為適當，爰依修正後刑法第七十四條第一項第一款規定
    ，併宣告如主文所示之緩刑期間，並命被告丙○○向公庫支
    付如主文所示之金額，以勵自新。
據上論斷，應依刑事訴訟法第二百七十三條之一第一項、第二百
九十九條第一項前段，商業會計法第七十一條第一款（修正前）
、稅捐稽徵法第四十一條、第四十七條第一款、第四十三條第一
項，刑法第十一條前段、第二條第一項前段、第二十八條、第二
百十六條、第二百十五條、第五十五條（修正前）、第四十一條
第一項前段（修正前）、第五十一條第五款（修正前）、第七十
四條第一項第一款、第二項第四款，刑法施行法第一條之一第一
項、第二項前段，罰金罰鍰提高標準條例第二條（廢止前），判
決如主文。
本案經檢察官蔡彥守到庭執行職務。
中    華    民    國    95    年    12    月    19    日
                  刑事第一庭    法  官  黃琴媛
上列正本證明與原本無異。
如不服本判決，應於判決送達後10日內向本院提出上訴狀（應附
繕本）。告訴人或被害人如對於本判決不服者，應具備理由請求
檢察官上訴，其上訴期間之計算係以檢察官收受判決正本之日期
為準。
中    華    民    國    95    年    12    月    19    日
                                書記官  李彩娥
附錄論罪科刑法條全文：
刑法第216條：
行使第二百十條至第二百十五條之文書者，依偽造、變造文書或
登載不實事項或使登載不實事項之規定處斷。
刑法第215條：
從事業務之人，明知為不實之事項，而登載於其業務上作成之文
書，足以生損害於公眾或他人者，處三年以下有期徒刑、拘役或
五百元以下罰金。
稅捐稽徵法第41條：
納稅義務人以詐術或其他不正當方法逃漏稅捐者，處五年以下有
期徒刑、拘役或科或併科新台幣六萬元以下罰金。
稅捐稽徵法第47條：
本法關於納稅義務人、扣繳義務人及代徵人應處徒刑之規定，於
左列之人適用之：
一  公司法規定之公司負責人。
二  民法或其他法律規定對外代表法人之董事或理事。
三  商業登記法規定之商業負責人。
四  其他非法人團體之代表人或管理人。
稅捐稽徵法第43條第1項
教唆或幫助犯第四十一條或第四十二條之罪者，處三年以下有期
徒刑、拘役或科新台幣六萬元以下罰金。
商業會計法第71條第1款（修正前）
商業負責人、主辦及經辦會計人員或依法受託代他人處理會計事
務之人員有下列情事之一者，處五年以下有期徒刑、拘役或科或
併科新臺幣十五萬元以下罰金：
一、以明知為不實之事項，而填製會計憑證或記入帳冊。


司法院資訊處製作；財團法人民間司法改革基金會備份。
